臺灣臺南地方法院刑事判決　　　　　　　95年度選訴字第33號
公　訴　人　臺灣臺南地方法院檢察署檢察官乙○○
被　　　告　甲○○
　　　　　　庚○○
　　　　　　癸○○
　　　　　　丙○○
共　　　同　賴鴻鳴　律師
選任辯護人　莊信泰　律師
　　　　　　黃俊達　律師
被　　　告　己○○
指定辯護人　張仁懷　律師
被　　　告　子○○
選任辯護人　蔡進欽　律師
　　　　　　蘇正信　律師
　　　　　　蔡弘琳　律師
被　　　告　戊○○
選任辯護人　黃溫信　律師
　　　　　　黃紹文　律師
　　　　　　徐美玉　律師
上列被告因違反公職人員選舉罷免法案件，經檢察官提起公訴（
95年度選偵字第93號），本院判決如下：
    主  文
甲○○共同連續鎮民代表會主席之選舉，對於有投票權之人，交
付賄賂，而約其為投票權一定之行使，處有期徒刑壹年拾月，緩
刑年，緩刑期間付保護管束，褫奪公權年，交付之賄賂新臺
幣壹佰貳拾萬元沒收。
癸○○、丙○○鎮民代表會主席之選舉，有投票權之人，收受賄
賂，而許以為投票權一定之行使，各處有期徒刑壹年柒月，均緩
刑貳年，緩刑期間付保護管束，褫奪公權年，各所收受之賄賂
現金新臺幣拾萬元沒收之，如全部或一部不能沒收時，追徵其
價額。
己○○、庚○○鎮民代表會主席之選舉，有投票權之人，收受賄
賂，而許以為投票權一定之行使，免刑。
子○○、戊○○無罪。
    事  實
一、甲○○、庚○○、己○○、癸○○、丙○○為臺南縣第十一
    屆學甲鎮鎮民代表選舉登記合格之候選人，壬○○、丁○○
    （分經本院判處緩刑）則分別係甲○○及丙○○之友人，緣
    該屆學甲鎮鎮民代表訂於民國九十五年六月十日舉行選舉，
    選出新任鎮民代表計十一名，並由當選之鎮民代表於同年八
    月一日選舉鎮代會主席、副主席。甲○○（原欲與癸○○搭
    配競選鎮代會正、副主席，因副主席部分癸○○實力不敵子
    ○○，後改支持謝周秋月）於上開鎮民代表選舉競選期間，
    除積極使自己能當選代表外，更為使自己於當選代表後能順
    利當選臺南縣學甲鎮鎮民代表會主席，竟基於對該屆鎮民代
    表會主席選舉有投票權之人交付賄賂之概括犯意，並共同與
    壬○○基於上開概括犯意聯絡，另丁○○則與壬○○共同基
    於上開犯意聯絡：
  (一)甲○○先於九十五年五月九日前某日，分別前往庚○○位於
    臺南縣學甲鎮中洲四九九號住處及癸○○位於臺南縣學甲鎮
    美豐一一九號之三住處，親自各交付新臺幣（下同）三十萬
    元與庚○○及癸○○，要求二人於當選鎮民代表後，於鎮代
    會主席選舉時投票與代表會主席候選人甲○○，庚○○及癸○○即分別基於在鎮民代表會主席之選舉收受賄賂，而許以
    為投票權一定行使之犯意，分別收受甲○○所直接交付之上
    開賄款，並約定同意於鎮代會主席選舉時投票支持甲○○。
  (二)甲○○再於九十五年五月下旬至六月初上開期間之某日，分
    別交付各六十萬元與壬○○及郭再欽，請壬○○各分別交付
    三十萬元與己○○、丙○○；另請郭再欽各交付三十萬元與
    李榮華及鄭美金，並要求其等轉知己○○、丙○○、李榮華
    及鄭美金於當選鎮民代表後，在鎮代會主席選舉時投票與代
    表會主席候選人甲○○。(1)壬○○於收受該筆賄款後，先於
    九十五年五月下旬某日，在不詳地點親自將賄款三十萬元交
    付己○○，並告以上情，己○○乃基於在鎮民代表會主席之
    選舉收受賄賂，而許以為投票權一定行使之犯意，收受上開
    賄款，並約定同意於鎮代會主席選舉時投票支持甲○○。(2)
    壬○○復於九十五年五月下旬某日，在不詳地點親自將賄款
    三十萬元轉交與丙○○關係密切之丁○○，並告以上情，丁○○旋即將該賄款交付與丙○○，丙○○亦基於在鎮民代表
    會主席之選舉收受賄賂，而許以為投票權一定行使之犯意，
    收受上開賄款，並約定同意於鎮代會主席選舉時投票支持甲○○。(3)郭再欽於收受該六十萬元賄款後，原答應會為甲○○處理，後因其與李榮華及鄭美金之夫甚為熟稔，未交付賄
    款與李榮華及鄭美金，即請託其等支持甲○○，其等即答應
    支持甲○○，而未將賄款送出。嗣於九十五年九月二十六日
    經臺灣臺南地方法院檢察署檢察官乙○○指揮同署檢察事務
    官、轄區司法警察官及司法警察，持本院核發之搜索票赴甲○○及郭再欽家中執行搜索，因而查獲。
三、案經臺灣臺南地方法院檢察署檢察官乙○○指揮上開司法警
    察偵查後提起公訴。
    理  由
壹、有罪部分：
  一、上開犯罪事實，業據被告甲○○、庚○○、己○○、癸○○、丙○○於本院審理時分別自白犯罪，核與共同被告壬○○、丁○○所為之自白相符，並與證人郭再欽、李榮華
      、鄭美金於偵查中具結後所為證詞吻合，足可認定被告等
      人之自白確與事實相符，自可採信。綜上，本案事證明確
      ，被告犯行已堪認定，應依法論科。
  二、論罪科刑：
    (一)核被告甲○○所為，係違反公職人員選舉罷免法第九十條
      之二第一項之罪，被告庚○○、己○○、癸○○、丙○○
      則係分別違反同法第九十條之二第二項之罪。又同法第九
      十條之二第一項之罪，其行求賄選階段，屬行賄者單方意
      思表示行為，不以相對人允諾為必要；而交付賄選階段，
      則行賄者已實施交付賄賂或不正利益之行為，一經交付，
      罪即成立。亦即投票行賄罪於行為人交付賄賂或其他不正
      利益時，交付之相對人對其交付之目的已然認識而予收受
      ，其交付賄賂或其他不正利益之犯行即為成立，不以收受
      者確已承諾，或進而為一定投票權之行使為必要，是被告
      甲○○交付郭再欽賄款部分，即已涵攝於投票行賄罪，起
      訴意旨就此認定係犯預備行賄罪，尚有誤會。被告甲○○
      與壬○○、丁○○就上開行賄犯行間，有犯意聯絡及行為
      分擔，為共同正犯。
    (二)按行為後法律有變更者，適用行為時之法律，但行為後之
      法律有利於行為人者，適用最有利於行為人之法律，刑法
      第二條第一項定有明文。被告甲○○為上開多次行賄行為
      後，刑法第五十六條連續犯之規定，業於九十四年一月七
      日修正公布刪除，並於九十五年七月一日施行，則被告之
      犯行，因行為後新法業已刪除連續犯之規定，此刪除雖非
      犯罪構成要件之變更，但顯已影響行為人刑罰之法律效果
      ，自屬法律有所變更。比較新、舊法結果，本件本質上屬
      於數罪之連續行為，仍應適用較有利於被告之行為時法律
      ，應論以修正施行前刑法第五十六條連續犯之規定，以一
      罪論，並加重其刑。（最高法院九十五年第八次刑事庭會
      議決議參照）。而被告甲○○、癸○○、丙○○於偵查中
      已分別自白犯行，應依公職人員選舉罷免法第九十條之二
      第六項規定，減輕其刑。上開被告甲○○刑之加重及減輕
      部分，並依刑法第七十一條第一項之規定先加後減之。至
      於被告己○○、庚○○係於犯罪發覺之初，立即自白犯行
      ，並配合偵查因而查獲候選人為正犯及相關共犯，並斟酌
      起訴檢察官之具體求情，依公職人員選舉罷免法第九十條
      之二第六項規定，分別免除被告己○○、庚○○之刑。
    (三)爰審酌選舉乃民主政治最重要之表徵，須由當選代表之選
      民評斷代表會主席候選人之才德、品行、學識、操守、政
      見而選賢與能，其攸關國家政治之良窳、法律之興廢，公
      務員之進退影響國家根基及人民權利至深且鉅，而賄選為
      敗壞選風之主要根源，不得使金錢或其他有價值財物介入
      選舉，抹滅實行民主政治之真意，被告等人不思以正當手
      段使甲○○得以順利當選，竟對有投票權人交付賄賂賄選
      ，敗壞選風，助長賄選，使真正民主政治無以建立，破壞
      選舉制度，殊值非難等一切犯罪情狀，量處被告甲○○、
      癸○○、丙○○如主文所示之刑，以資懲儆。
    (四)犯罪在新法施行前，新法施行後，緩刑之宣告，應適用新
      法第七十四條之規定（最高法院九十五年五月二十三日刑
      事庭第八次會議決議七）。查本件被告甲○○、癸○○、
      丙○○均未曾受有期徒刑以上宣告，有臺灣高等法院被告
      前案紀錄表三份可查，其等在犯罪被發覺偵查後，即能認
      罪並配合偵查機關，另斟酌起訴檢察官為被告利益請求量
      處緩刑之旨，本院因認所宣告之刑以暫不執行為適當，依
      據刑法第七十四條第一項第一款規定，審酌其所犯程度，
      被告甲○○併諭知緩刑三年，被告癸○○、丙○○均併諭
      知緩刑二年，以啟自新。又被告三人觸犯本罪，係以犯罪
      方法獲致公職，時值選舉之際，本院為使被告於緩刑期間
      ，不致再因選舉或輔選活動誤觸法網，並促使被告行止得
      宜，爰於被告三人受緩刑宣告之期間，均另付保護管束，
      以維法治。
    (五)被告甲○○、癸○○、丙○○係因違反公職人員選舉罷免
      法第五章之妨害選舉罷免處罰章之罪，既經本院宣告有期
      徒刑以上之刑，應依公職人員選舉罷免法第九十八條第三
      項、刑法第三十七條第二項之規定，併予宣告褫奪公權，
      詳如主文所示。末查本件雖自被告甲○○、庚○○、己○○、癸○○、丙○○分別扣得六十萬元、三十萬元、三十
      萬元、三十萬元、三十萬元，然而上開扣得現金並非被告
      等人原所行賄或所收受之賄款，僅係被告等人依其所自白
      內容所交付之等值現金，本院審酌後認定上開扣案現金並
      非本案犯罪之賄賂，則被告甲○○應依公職人員選舉罷免
      法第九十條之二第四項，被告癸○○、丙○○應依同條第
      五項之規定，分別沒收其所交付或收受之賄賂，如全部或
      一部不能沒收時，追徵其價額；至於被告己○○、庚○○
      既已受免刑之宣告，其效力當然即於沒收從刑，固不於被
      告己○○、庚○○宣告主文項下為沒收諭知，然上開合計
      六十萬元之賄賂，仍屬被告甲○○所交付之賄賂，自不能
      因被告己○○、庚○○受免刑宣告，而免除對被告甲○○
      之沒收，仍應依同條第四項規定，於被告甲○○宣告主文
      項下諭知沒收。其餘扣案郭再欽所有存摺五本及謝周秋月
      所有名單一份，與本案無關，亦不為沒收諭知。
貳、無罪及不另為無罪諭知部分：
  一、起訴意旨略以：被告戊○○原係欲搭配被告子○○競選第
      十一屆臺南縣學甲鎮鎮代會正、副主席之人，後因於鎮代
      選舉前夕被發現資格不符，取消候選人資格。然被告子○○為上開鎮代會副主席候選人，其為使自己能於本屆鎮代
      會主席、副主席選舉時，能順利當選代表會副主席，竟與
      被告戊○○共同基於對有投票權之人交付賄賂之犯意聯絡
      ，【於九十五年六月初】，共同開車赴被告庚○○位於臺
      南縣學甲鎮中洲里中洲四九九號之住處，由戊○○將二十
      萬元之賄款交付予庚○○，【要求庚○○於鎮代會主席、
      副主席選舉時，主席部分投票予戊○○，副主席部分投票
      予子○○，庚○○亦基於投票受賄之故意，收受渠等所交
      付之二十萬元賄款，並答應鎮代會主席選舉時投票予渠等
      】。嗣因戊○○資格不符未能參選鎮民代表，且庚○○已
      另收受甲○○之賄款，庚○○遂於數日後將二十萬元攜帶
      至戊○○家中，欲退給戊○○，惟戊○○不在家，其妻不
      敢做主擅自收下該筆款項，庚○○遂轉而將該款項退給子
      ○○，請子○○將錢退還給戊○○，子○○收下後即於數
      日後將該二十萬元之款項退還給戊○○。因認被告子○○
      、戊○○共同涉犯公職人員選舉罷免法第九十條之二第一
      項罪嫌，被告庚○○涉犯公職人員選舉罷免法第九十條之
      二第二項罪嫌。
  二、按犯罪事實應依證據認定之，無證據不得認定犯罪事實；
      又不能證明被告犯罪者，應諭知無罪之判決，刑事訴訟法
      第一百五十四條第二項、第三百零一條第一項分別定有明
      文。而為貫徹無罪推定原則，檢察官對於被告之犯罪事實
      ，應負實質舉證責任。檢察官舉證責任之內涵，除應盡提
      出證據之形式舉證責任外，尚應指出其證明之方法，用以
      說服法院，使法官確信被告犯罪構成事實之存在。此指出
      其證明之方法，應包括指出調查之途徑，與待證事實之關
      聯及證據之證明力等事項（最高法院九十一年四月三十日
      九十一年度第四次刑事庭會議決議要旨一參照）。又刑事
      訴訟法第一百五十六條第二項規定，共犯之自白，不得作
      為有罪判決之唯一證據，仍應調查其他必要之證據，以察
      其是否與事實相符。
  三、起訴意旨認為被告子○○、戊○○、庚○○涉有前開犯行
      ，係以共同被告三人之陳述以及九十五年七月三十一日癸○○與李蔡美枝之電話監聽譯文等證據資料，作為主要論
      據。訊據被告庚○○固自白受賄犯行；被告子○○、戊○○亦不否認有與被告庚○○往返交付二十萬元之事實，惟
      俱堅決否認行賄犯行，均辯稱所交付二十萬元與檢察官起
      訴之事實完全無關，被告戊○○另補稱：「我雖有領表參
      選臺南縣學甲鎮鎮民代表，但在登記完畢後之九十五年四
      月十二或十三日過了一星期或十天，大約是九十五年四月
      二十三日，臺南縣學甲鎮鎮公所民政課的人就打電話通知
      我，告知臺南縣選委會表示我不符合參選資格，我當時就
      知道連代表都不能參選了，既然我沒有參選資格，根本就
      不可能在這之後還和子○○搭配參選臺南縣學甲鎮鎮民代
      表主席及副主席。」等語（見本院卷一第二○三頁、卷二
      第九至十六頁）。
  四、本院之判斷如下：
    (一)共同被告庚○○於本院審理時經具結後證稱：「我事先收
      了甲○○的賄款之後，才收了子○○與戊○○的賄款。子
      ○○只有親自向我拜票過一次，時間大約是在選舉前九十
      五年五月下旬或六月初之間，有一天晚上，子○○及戊○○有去我家。子○○開車，他在車上。戊○○進去拜訪，
      他有拿二十萬放在我的桌上，請我們支持他們選主席及副
      主席，後來他們就離開。第二天，我拿錢去戊○○家中，
      他太太不敢作主，所以沒有收，我就想說子○○與戊○○
      既然搭檔競選，我就拿二十萬給子○○，請他還給戊○○
      ，原本子○○不願意收，他怕我不票投給他，我就跟他說
      ，我不要收錢，但我會支持他們，把票投給他們，子○○
      才把錢收下，並說會代為轉交給戊○○」等語（見本院卷
      一第一九五至二○三頁），而該證人係於偵查中陳稱：「
      收受甲○○賄款後又過了幾天，由戊○○交付賄款」等語
      （見偵查卷一第一一五頁）。
    (二)臺南縣選舉委員會辦理第十一屆鄉鎮市民代表選舉選務工
      作進度表所記載時程如下：「九十五年四月四日候選人領
      用登記表件」、「四月九日至十三日為候選人申請登記期
      間」、「四月十四日開始初審候選人資格」、「四月二十
      三日函報候選人登記有關表件」、「五月九日通知審定合
      格之候選人參加抽籤決定號次」、「五月二十三日候選人
      參加抽籤決定號次」、「六月十日為投票日」（見本院卷
      一第二六二至二六四頁）。就此，同案被告甲○○於本院
      時訊問時陳稱：「我之前知道戊○○有要參選代表，但是
      在資格審查與抽號次籤期間，就有聽說過戊○○的資格有
      問題，我是在抽籤當天才完全確定戊○○參選資格不符。
      我是在通知抽號次籤之前這段時間向庚○○行賄的」等語
      （見本院卷二第二三至二五頁）。
    (三)而被告戊○○是初次主動於九十六年四月十七日向本院具
      體表示在「九十五年四月二十三日」知悉無法參選該項訊
      息，經本院嗣後調取上開屬於內部文件而不對候選人公布
      之選舉選務工作進度表，於未提示被告戊○○之情形下，
      被告戊○○能於九十六年五月二十二日以證人身分訊問時
      ，明確證稱「登記只有五天，我是九十五年四月十二或十
      三日登記後過一個星期或十天，由民政課打電話告訴我參
      選資格不符」等語，核與上開選舉選務工作進度表「四月
      九日至十三日為候選人申請登記期間」、「四月十四日開
      始初審候選人資格」、「四月二十三日函報候選人登記有
      關表件」之時程相符，除可證明被告戊○○就此事之記憶
      清晰無誤外，益可證明被告戊○○對於何時知悉參選資格
      不符之陳述，確實可信。其次，有關同案被告甲○○係於
      九十五年五月九日前相當期間內之某日，向證人庚○○行
      賄，而證人庚○○其後始收受戊○○及子○○之賄款一節
      ，乃同案被告甲○○及證人庚○○供述之事實。然而，證
      人庚○○如係於本院時所稱在「九十五年五月下旬或六月
      初間某日」收受戊○○及子○○之賄款，此時早已遠逾「
      五月九日通知審定合格之候選人參加抽籤決定號次」此項
      登記參選人知悉其可否參與此次選舉成為候選人之期間，
      則在九十五年五月九日過後，被告戊○○已無臺南縣學甲
      鎮鎮民代表參選資格，更遑論日後可以參選臺南縣學甲鎮
      鎮民代表主席，自不可能耗費錢財與被告子○○共同搭檔
      競選。又證人庚○○如係於偵查中所稱在「受甲○○賄款
      後過了幾天」收受戊○○及子○○之賄款，上開收受賄賂
      時間點應落在九十五年五月九日過後幾天，但此項陳述除
      顯然與證人庚○○於本院所稱「九十五年五月下旬或六月
      初間某日之收受賄賂時間」差距過遠，更與被告戊○○於
      九十五年四月二十三日知悉其無參選資格之日有一大段時
      間差距，證人庚○○前開證詞已有明顯重大瑕疵，實不能
      採信。此外，九十五年七月三十一日癸○○與李蔡美枝之
      電話監聽譯文雖記載「（陳）進得仔被（國禎仔）鎖去（
      買走，一票五十萬元）了」、「對，（陳）進得被（國禎
      仔）鎖去，現在不是要給國禎做，其他人（謝周秋月）都
      可以」（見偵他卷第十三頁），上開內容完全不能證明與
      被告戊○○有關，而上開記載有關「陳、國禎仔、買走，
      一票五十萬元、陳、國禎仔、謝周秋月」部分，乃轉譯監
      聽錄音帶之人員自行添加，扣除上開添加文字後之真意，
      亦無從認定與被告子○○或戊○○被訴意旨有所關連，當
      不能以此作為被告子○○、戊○○共同向被告庚○○行賄
      之不利證據。
  五、綜上所述，本件被告戊○○及子○○抗辯被告子○○早知
      已無臺南縣學甲鎮鎮民代表參選資格，自不可能於其餘合
      格候選人受通知參加抽籤決定號次之後，仍搭檔參選鎮代
      會主席及副主席選舉，而向被告庚○○共同行賄等節，當
      屬可信；又被告庚○○所為證詞有明顯重大瑕疵，選舉過
      後之電話監聽譯文亦不能證明與被告戊○○有關；此外，
      復查無其他積極證據足證被告子○○及戊○○有起訴意旨
      所指犯行；其次，被告庚○○所為之自白陳述，核與上開
      書證及供述證據資料不合，且被告子○○、戊○○均否認
      犯罪，已如前述，則被告庚○○自白之真實性顯有疑義，
      又無其他必要補強證據足資證明。揆諸前開說明，被告子
      ○○、戊○○被訴共同涉犯公職人員選舉罷免法第九十條
      之二第一項之罪，被告庚○○被訴涉犯公職人員選舉罷免
      法第九十條之二第二項之罪，即屬不能證明，自應諭知被
      告子○○、戊○○無罪之判決；而被告庚○○部分，本應
      為無罪之諭知，惟此部分與被告庚○○前揭受賄犯罪事實
      之論罪科刑部分（免刑判決實質上乃實體有罪、程序免刑
      之判決），有連續犯之裁判上一罪關係，爰不另為無罪諭
      知。
據上論斷，應依刑事訴訟法第二百九十九條第一項、第三百零一
條第一項，公職人員選舉罷免法第九十條之二第一項、第二項、
第四項、第五項、第六項、第九十八條第三項，刑法第十一條前
段、第二條第一項、第二十八條、修正施行前刑法第五十六條、
刑法第七十四條第一項第一款、第九十三條第一項、第三十七條
第二項，判決如主文。
本案經公訴檢察官辛○○到庭執行職務。
中　　華　　民　　國　　96　　年　　6　　 月　　12　　日
　　　　　　　　　刑事第八庭    審判長法　官　彭喜有
      　　　　　　　　　              法　官　盧鳳田
　　　      　　　　　　              法　官　李東柏
以上正本證明與原本無異。
如不服本判決，應於判決送達後十日內，向本院提出上訴狀。
　　　　　　　　　　　　　　　　書記官　簡湘雲
中　　華　　民　　國　　96　　年　　6　　 月　　12　　日
附錄本案論罪科刑法條全文：
公職人員選舉罷免法第九十條之二
直轄市、縣 (市)議會議長、副議長、鄉 (鎮、市)民代表會主席
及副主席之選舉，對於有投票權之人，行求期約或交付賄賂或其
他不正利益，而約其不行使投票權或為一定之行使者，處三年以
上十年以下有期徒刑，得併科新臺幣二百萬元以上二千萬元以下
罰金。
前項之選舉，有投票權之人，要求期約或收受賄賂或其他不正利
益，而許以不行使其投票權或為一定之行使者，亦同。
預備犯前二項之罪者，處一年以下有期徒刑。
預備或用以行求期約或交付之賄賂，不問屬於犯人與否，沒收之
。
犯第二項之罪者，所收受之賄賂沒收之。如全部或一部不能沒收
時，追徵其價額。
犯第一項、第二項之罪，於犯罪後六個月內自首者，減輕或免除
其刑；因而查獲候選人為正犯或共犯者，免除其刑。在偵查中自
白者，減輕其刑；因而查獲候選人為正犯或共犯者，減輕或免除
其刑。
